【裁判字號】    92,上訴,2924
【裁判日期】    921127
【裁判案由】    殺人未遂
【裁判全文】
臺灣高等法院刑事判決                          九十二年度上訴字第二九二四號
    上  訴  人
    即  被  告  丙○○
                          樓（現臺灣臺東監獄岩灣分監執行感訓處分）
    指定辯護人  本院公設辯護人  乙○○
右上訴人，因殺人未遂案件，不服臺灣臺北地方法院九十一年度訴字第三八九號，中
華民國九十二年六月三十日第一審判決（起訴案號：臺灣臺北地方法院檢察署九十一
年度偵字第一五六八號），提起上訴，本院判決如左：
    主  文
原判決撤銷。
丙○○共同意圖為自己不法之所有，以恐嚇使人將本人之物交付未遂，累犯，處有期
徒刑柒月，又共同殺人未遂，累犯，處有期徒刑陸年拾月，應執行有期徒刑柒年。
    事  實
一、丙○○前於民國八十九年間，因妨害公務案件，經法院判處有期徒刑二月，甫於
    九十年二月十四日易科罰金執行完畢，仍不知悔改，與劉光甡（通緝中）夥同姓
    名年籍不詳綽號「阿樂」之成年男子，共同基於意圖為自己不法所有之犯意聯絡
    ，於九十年六月底某日，前往位在臺北市○○○路○段一九一號地下室王龍宇經
    營之大統領停車場，向該停車場員工即王龍宇之兄甲○○及陳姓男子（姓名年籍
    詳卷）要求交付每月新臺幣（下同）十萬元之保護費，並向渠等恫嚇稱：若不交
    付，將對其及家人不利，並要其小心一點，停車場所停放的車子要多注意，如果
    車子被燒，他們不負責等語。甲○○及陳姓男子雖心生畏懼，惟未予置理，未按
    時交付保護費，丙○○及劉光甡二人乃於九十年八月五日晚上十一時二十五分許
    ，前往上揭停車場，適甲○○與Ａ２（姓名年籍詳卷）二人在該停車場之收費處
    ，二人遂向甲○○質問：錢有無準備好，上次講過的事都不當一回事等語，因甲
    ○○仍未理會，丙○○與劉光甡二人竟萌生殺人之犯意聯絡，各由身後取出一把
    自備類似西瓜刀之長形刀，持以揮砍甲○○，甲○○先持椅子抵擋不敵，乃往停
    車場車道方向逃離，惟二人仍繼續追砍甲○○，甲○○乃以隨身取得之物朝丙○
    ○二人擲去以阻擋二人之追殺，惟丙○○二人仍追上甲○○，並揮刀砍向甲○○
    之頭部、背部、腋下、手臂、手腕等身體部位，甲○○因而不支倒地，二人欲離
    去之際仍向甲○○恫稱：要他們全家都好看等語，甲○○乃出言懇求二人不要如
    此，詎已離去之劉光甡又回頭砍甲○○手腕一刀，致甲○○受有右顳枕部二十公
    分長十公分深併頭骨外露、左手腕及前臂長二十公分（深及骨骼）併尺神經、尺
    動脈及屈指腕肌腱斷裂、左肱部二十五公分長十五公分深斜砍傷併肱二頭肌及神
    經斷裂、左腰背八公分砍傷（深及胸膜）、右手食指及手背十五公分長零點八公
    分深砍傷、第三、四指一公分長殺傷、頸部十五公分長一點五公分深砍傷併大血
    管外露（深及靜脈但未斷裂）等有造成生命危險之傷勢，經送財團法人中心診所
    醫院急診，並施以神經、血管及肌腱接合手術，肌肉縫合手術、擴創手術，頭部
    縫合手術、止血手術、引流手術等手術後，始倖免於死。
二、案經甲○○訴由臺北市政府警察局大安分局移請臺灣臺北地方法院檢察署檢察官
    偵查起訴。
    理  由
一、訊據上訴人即被告丙○○矢口否認涉有右揭恐嚇取財及殺人之犯行，並辯稱：伊
    並未於九十年六月底至大統領停車場向告訴人收取保護費，伊於九十年八月五日
    下午十一時許，固有至大統領停車場，然伊去的理由是因為伊與劉光甡於九十年
    六月間，在臺北市○○○路與敦化南路口某ＰＵＢ處，遭甲○○及其弟王龍宇等
    人毆打後，經伊多次打電話給王龍宇連絡和解事宜卻未獲置理，嗣於九十年八月
    五日劉光甡約伊吃飯，席間劉光甡多次表達對告訴人兄弟之不滿，飯後劉光甡即
    騎乘機車搭載伊回家，途中劉光甡說要找王龍宇、甲○○理論，而要至大統領停
    車場，伊雖出言阻止，惟劉光甡不聽勸阻，伊為免劉光甡個性衝動鬧事，乃隨同
    至停車場，但只有劉光甡砍殺甲○○，伊見甲○○身上染血即催促劉光甡罷手並
    招計程車與劉光甡一同離開，伊並沒有持刀砍殺甲○○，伊於警詢中固坦承與劉
    光甡有共同殺害甲○○等情，此係基於兄弟義氣使然，並非真實云云。經查：
  (一)被告丙○○與劉光甡等如何於右揭時、地出言恐嚇告訴人甲○○等交付保護費，
    因未獲置理，復於右開時地持刀揮、追砍告訴人甲○○，告訴人因而受有如事實
    欄所載傷害等情，業據告訴人甲○○於警訊、偵查中及原審法院審理時指訴綦詳
    ，並有告訴人甲○○受有右述傷害之財團法人中心診所醫院九十年八月二十九日
    九十中院○九六三一號診斷證明書一紙、傷口照片二十四張（以上見偵卷第十三
    頁至第十六頁、原審卷(一)第二一三頁）、該院九十一年六月二十七日（九一）中
    院字第六一九號函、門診紀錄、病例摘要、病例紀錄及手術紀錄共十五紙（以上
    見原審卷(一)第五十頁、第五十一頁、第二一四頁至第二二八頁），而查被告與劉
    光甡等人先後於前揭時地出言恐嚇當時在停車場之告訴人甲○○及陳姓男子交付
    保護費及持刀揮砍告訴人甲○○等情，且據證人陳姓男子及秘密證人Ａ２（姓名
    年籍均詳卷）分別於原審法院治安法庭九十年度感裁字第七十三號被告違反檢肅
    流氓條例案件九十年十月十五日調查時及本案原審法院審理時證述明確在卷（見
    偵查卷第三三頁至第四一頁、原審卷(一)第一００頁至第一一一頁），而告訴人甲
    ○○經送往該中心診所醫院急救，受有右揭傷害，並施以右述神經、血管及肌腱
    接合等手術，始幸免於死等情，亦經為告訴人急救之主治醫師汪小泉於原審法院
    審理時證述在卷（見原審卷第九一頁至第九七頁）。至被告雖辯稱當時僅劉光甡
    持刀揮砍甲○○云云，惟查被告丙○○於警訊時供承有於右揭時地與劉光甡共同
    持刀揮砍告訴人甲○○，致告訴人受有如事實欄所載傷害之事實，而共犯劉光甡
    於警訊時亦坦承有於右述時地與丙○○分持刀械砍告訴人之事實，且查依前揭診
    斷證明書及照片所示，告訴人甲○○之頭部、頸部、左手臂、左手腕、左手指、
    右手指及背部等處受有多處傷害，若依被告於偵查時所供其見劉光甡持刀砍告訴
    人時，即將劉光甡拉開，且告訴人復持椅子抵擋，何以告訴人仍受有如此傷勢，
    嗣被告於本院審理時雖改稱劉光甡與甲○○衝突時，伊毆打另一個，並於其逃跑
    時自後追該人云云，惟依當時與告訴人同在前揭停車場收費處之秘密證人Ａ２於
    原審法院九十一年十月十五日調查時到庭所述，其當時並無遭毆打或追打，並當
    庭指述被告及劉光甡當時均持類似西瓜刀之刀械揮砍告訴人，且於告訴人逃跑時
    仍繼續追砍，是被告當時應係共同參與砍殺告訴人，而非毆打另在場秘密證人Ａ
    ２，被告與劉光甡既共同前往該停車場，並於行兇後一起離開，被告所辯並未共
    同持刀揮砍告訴人甲○○云云，要係卸責之詞，不足採信。
  (二)按刑法上殺人未遂罪與傷害罪之區別，應視加害人有無殺意以為斷，被害人所受
    傷害程度，固不能據為認定有無殺意之唯一標準，但加害人下手之部位、用力之
    程度及經過情形如何，於審究犯意方面，仍不失為重要參考資料，最高法院二十
    年度非字第一○四號判例可資參照。經查告訴人甲○○遭被告丙○○及劉光甡分
    持類似西瓜刀之不明刀械砍殺而受有如事實欄所載之傷勢，經送財團法人中心診
    所醫院急診行神經、血管及肌腱接合手術，肌肉縫合手術、擴創手術，頭部縫合
    手術、止血手術、引流手術等手術後，始倖免於死等情，此據為告訴人急救之主
    治醫師汪小泉於本院調查中結證證稱：「（問：據你的專業判斷，當時甲○○如
    果沒有送到醫院，是否有立即的生命危險？）我認為會出血死亡，他來的時候從
    病歷上判斷送到急診室血壓是收縮壓一二○、舒張壓五○，十一點五十五時是血
    壓是一○二、五八，正常人各為九○到一三六、八五到六○。甲○○進來時有輸
    血五○○濃縮紅血球就是二單位的血。」等語（見原審卷一第九十二頁），而查
    告訴人之頭部、頸部、背部等遭揮砍多刀，依告訴人及秘密證人Ａ２於原審法院
    治安法庭上揭感訓案件調查及本案原審法院審理時均指述劉光甡於砍殺告訴人後
    離去前折返再砍告訴人一刀等語，茲被告與劉光甡持刀朝告訴人頭部、頸部、背
    部等人體之要害部位揮砍，且揮砍多刀，造成多處深及見骨之傷勢，甚且告訴人
    逃跑之際猶持刀自後追砍，劉光甡且於離去前折返再砍告訴人一刀，被告及劉光
    甡若僅係基於傷害告訴人之犯意，何致揮砍告訴人如此多刀，其中頭部一刀深致
    頭骨外露，左手腕一刀則深及骨骼，而左腰背一刀更深及胸膜，另頸部一刀深及
    靜脈，幸經及時送醫急救，並施以右揭神經、血管及肌腱等多項手術，始免於一
    死，以此用刀之數及用力之深，顯非僅係單純基於教訓告訴人之意，被告及劉光
    甡持刀鋒銳利之刀械用力揮砍告訴人身體要害之頭、頸部等要害，主觀上顯具有
    殺人之故意，應堪認定。
  (三)被告及劉光甡砍殺告訴人之動機，告訴人指述係被告與劉光甡及綽號「阿樂」之
    成年男子，於九十年六月底某日，前往大統領停車場，向該停車場之員工即伊及
    陳姓男子（姓名年籍詳卷）恐嚇要求交付保護費，惟伊等不予置理等語，而被告
    則供稱：是因為伊與劉光甡於九十年六月間，在臺北市○○○路與敦化南路口某
    ＰＵＢ處遭甲○○及其弟王龍宇等人毆打後，經伊多次打電話給王龍宇連絡和解
    事宜卻未獲置理等語。然查證人陳先生（姓名年籍詳卷）於原審法院審理時證稱
    伊也在大統領停車場工作，九十年六、七月，被告等共三人來停車場要保護費，
    並稱不交的話讓伊等生意不好做，他們自稱是四海幫的，要每月付一次，價錢約
    二、三萬元，當時在場有伊跟甲○○二人云云（見原審卷第一一二頁、第一一三
    頁），而被告雖迭以九十年六月間那次是其與劉光甡因與告訴人之弟王龍宇發生
    爭執，之後並遭毆打，然查告訴人及告訴人之弟王龍宇於原審法院審理時均否認
    有於前揭時地毆打被告或劉光甡，而被告固另舉證人黃偉傑證述前情，惟證人黃
    偉傑於原審法院審理時證稱當時不知道對方是誰，事後有去問過，打完後有問打
    人的那些人，但沒問出，伊並不認識王龍宇，是事後打人的那群人中有人說打人
    的有叫龍宇等語（見原審卷(二)第六０頁、第六一頁），則即令被告於九十年六月
    間確有與人發生衝突進而被毆打乙節屬實，惟證人黃偉健並未具體指認係告訴人
    甲○○或王龍宇毆打被告，且依被告於警訊及法院審理時所供，對於毆打被告及
    劉光甡者，究為王龍宇及其朋友，亦或是告訴人甲○○及王龍宇，復先後供述不
    一，是依上所述，尚難僅憑被告之供述即認告訴人有於前揭時地毆打被告之事實
    ，本件被告與劉光甡之於上揭時地持刀砍殺告訴人甲○○，顯係之前恐嚇告訴人
    交付保護費，惟未獲置理所致。至被告於原審法院審理時雖聲請傳喚證人楊紫嫻
    （原名楊涵茹）、張俊傑，證明於九十年六月間其與劉光甡為告訴人毆打之情，
    惟經原審法院多次傳喚該二位證人均未到庭，且關於被告砍殺告訴人之動機既經
    本院認定如上，而被告於本院審理中就此復未為何主張，本院自不予調查，併此
    明。
  (四)至被告聲請傳喚之證人武承蔚、李俊諺、周正凡等人，證明告訴人（或）及告訴
    人之弟，有於九十年八月間毆打被告，被告因而受有傷害，而同日至陽明醫院急
    診等情，惟自陽明醫院提供之被告病歷觀之（見原審卷二第三頁至第六頁），其
    上所記載被告就診之日期為九十年八月十五日，此為本件行為後，要與本案無涉
    ，是前揭三位證人所為之證述，亦無得為有利被告之認定，亦附此敘明。
  綜上各節，被告所辯，要係卸責之詞，殊無可採，事證明確，被告犯行洵堪認定。
三、查被告夥同劉光甡及綽號「阿樂」之不詳姓名年籍成年男子，於前揭時地向停車
    場員工告訴人甲○○及陳姓男子要求交付保護費，並恫嚇稱若不交付，將對其等
    及家人不利，並要渠等小心一點，停車場所停放的車子要多注意，如果車子被燒
    ，他們不負責等，以告訴人甲○○及陳姓男子負責該停車場所停放車輛之保管，
    聞此恫嚇言語，客觀上已足使告訴人及陳姓男子心生畏懼，惟告訴人甲○○及陳
    姓男子未予置理而未付保護費，致未遂，核被告就此所為，係犯刑法第三百四十
    六條第三項、第一項之恐嚇取財未遂罪，至被告基於殺人之故意，而持刀殺害告
    訴人未遂之行為，係犯刑法第二百七十一條第二項、第一項之殺人未遂罪，被告
    就所犯恐嚇取財未遂罪，與劉光甡及綽號「阿樂」之不詳姓名年籍成年男子間，
    暨就所犯殺人未遂罪，與劉光甡間，互有犯意聯絡及行為分擔，均為共同正犯，
    被告以一行為同時對告訴人甲○○及陳姓男子出言恐嚇交付財物，係一行為觸犯
    二恐嚇取財未遂罪，為同種想像競合犯，應從一重之恐嚇取財未遂罪處斷。而查
    被告前於八十九年間，因妨害公務案件，經法院判處有期徒刑二月，甫於九十年
    二月十四日易科罰金執行完畢等情，有臺灣高等法院檢察署刑案紀錄簡覆表一份
    及本院被告全國前案紀錄表一份在卷可按，其於五年內再犯本件最重本刑為有期
    徒刑以上之罪，為累犯，應依刑法第四十七條規定加重其刑，被告已著手殺人行
    為之實施，惟未生死亡結果，暨已手於恐嚇取財之犯行，惟未取得財物，其犯
    罪均尚屬未遂，依刑法第二十六條前段之規定，均按既遂犯之刑減輕其刑，並依
    法先加重後減輕之。而查被告因對告訴人甲○○出言恐嚇交付保護費，惟未獲告
    訴人置理交付保護費，始因而萌生殺害告訴人之犯意，被告恐嚇告訴人交付保護
    費，因未獲置理，此僅為被告砍殺告訴人之動機，被告所犯上開二罪間並無何方
    法結果之牽連關係，而係犯意各別，應予分論併罰。原審就被告上述殺人未遂犯
    行予以論罪科刑，固非無見，惟查被告前揭出言恐嚇告訴人交付保護費之犯罪事
    實，公訴人已於起訴書論及（僅漏引起訴法條），原審亦認被告恐嚇告訴人而未
    獲交付財物係被告持刀砍殺告訴人之動機、並載明於犯罪事實，而於判決理由亦
    明被告有對告訴人恐嚇取財之憑據，惟就此部分疏未予以論罪科刑，尚有未洽
    ，是被告上訴意旨否認有上述犯行，固無理由，惟原判決既有可議，自應由本院
    予以撤銷改判，爰審酌被告之素行、犯罪之動機、目的、手段、所致生之危害及
    犯罪後之態度等一切情狀，分別量處如主文第二項所示之刑，並定其應執行之刑
    。至被告與劉光甡持以砍殺告訴人之刀械，並未扣案，且並無證據證明仍尚存在
    ，爰不予宣告沒收，附此敘明。
據上論斷，應依刑事訴訟法第三百六十九條第一項前段、第三百六十四條、第二百九
十九條第一項前段、刑法第二十八條、第二百七十一條第二項、第一項、第五十五條
、第三百四十六條第三項、第一項、第二十六條前段、第四十七條、第五十一條第五
款罰金罰鍰提高標準條例第一條前段，判決如主文。
本案經檢察官施慶堂到庭執行職務。
中      華      民      國    九十二    年     十一     月    二十七    日
                              臺灣高等法院刑事第三庭
                                  審判長法  官  張  連  財
                                        法  官  林  明  俊
                                        法  官  張  傳  栗
右正本證明與原本無異。
恐嚇取財部分不得上訴。
殺人部分如不服本判決，應於收受送達後十日內向本院提出上訴書狀，其未敘述上訴
之理由者並得於提起上訴後十日內向本院補提理由書（均須按他造當事人之人數附繕
本）。
                                        書記官  秦  慧  榮
中      華      民      國    九十二    年     十一     月    二十八    日
附錄：本案論罪科刑法條全文
中華民國刑法第七十一條：
(主刑加減之順序)
刑有加重及減輕者，先加後減。
有二種以上之減輕者，先依較少之數減輕之。
中華民國刑法第三百四十六條：
(單純恐嚇罪)
意圖為自己或第三人不法之所有，以恐嚇使人將本人或第三人之物交付者，處六月以
上五年以下有期徒刑，得併科一千元以下罰金。
以前項方法得財產上不法之利益，或使第三人得之者，亦同。
前二項之未遂犯罰之。


司法院資訊處製作；財團法人民間司法改革基金會備份。
